【裁判字號】    94,上訴,2711
【裁判日期】    950630
【裁判案由】    偽造文書等
【裁判全文】
臺灣高等法院刑事判決                94年度上訴字第2711號
上  訴  人
即  被  告  丑○○
選任辯護人  陳鄭權律師
            何豐行律師
上  訴  人
即  被  告  辛○○
上列被告等因偽造文書等案件，不服臺灣板橋地方法院九十四年
度易字第五三三號，中華民國九十四年六月二十七日第一審判決
（起訴案號：臺灣板橋地方法院檢察署九十四年度偵字第四六八
一、五九四七號）提起上訴，本院判決如下：
    主  文
原判決撤銷。
丑○○共同連續行使偽造私文書，足以生損害於公眾及他人，處
有期徒刑拾月。如附表一編號一、二、三、八、十、十一、十四
所示「門診戒菸治療試辦計畫個案紀錄」上偽造之子○○、巳○○、癸○○、丙○○、寅○○、辰○○、壬○○署押各壹枚（共
柒枚），均沒收。
辛○○共同連續行使偽造私文書，足以生損害於公眾及他人，處
有期徒刑陸月，如易科罰金，以參佰元折算壹日。如附表一編號
一、二、三、八、十、十一、十四所示「門診戒菸治療試辦計畫
個案紀錄」上偽造之子○○、巳○○、癸○○、丙○○、寅○○
、辰○○、壬○○署押各壹枚（共柒枚），均沒收。
    事  實
一、丑○○係址設臺北縣土城市○○里○○路○段七十五號「梁
    診所」之負責人兼醫師，為從事醫療業務之人，於民國九十
    一年十二月間與行政院衛生署國民健康局（下稱國民健康局
    ）簽訂「行政院衛生署國民健康局門診戒煙治療試辦計畫契
    約書」，受託辦理門診戒菸治療服務業務，知於執行前揭試
    辦計畫業務時，應據實填載「門診戒菸治療試辦計畫個案紀
    錄」（下簡稱「紀錄表」，分為上、下二半部分，上半部分
    是戒煙者之年籍資料及其所出具之同意書；下半部分是醫師
    門診診斷後之副作用或戒斷症狀、處分名稱、總量、醫師簽
    章等等），不得以虛偽之證明、報告或陳述，申報醫療費用
    ，竟與梁診所僱用之員工辛○○共同基於意圖為自己不法所
    有及偽造文書之概括犯意聯絡，自九十一年十二月起至九十
    三年五月間（起訴書誤為四月間）止，明知如附表一編號一
    、二、三、七、八、十、十一所示之子○○、巳○○、癸○○、庚○○、丙○○、寅○○、辰○○等人，未曾赴該診所
    接受門診戒菸治療服務，竟分別在附表所示初次就診日期，
    於梁診所內，連續多次指示不知情成年之診所人員在子○○
    等人之「紀錄表」（起訴書誤為病歷表）上偽簽如附表一編
    號一、二、三、八、十、十一所示子○○等人之簽名（庚○○部分，庚○○授權其友人簽名，並無偽造署押簽名之問題
    ），偽造完成紀錄表上半部分（即各該人表示自己尼古丁成
    癮，同意接受梁診所提供之戒菸治療服務，並瞭解需部分負
    擔藥費及同意完成戒菸治療服務後，接受衛生署國民健康局
    戒菸成效調查用意）之私文書。又明知如附表一編號一至十
    一所示之子○○等十一人未曾赴該診所接受門診戒菸治療服
    務、附表一編號十二、十三所示之卯○○、甲○○二人，則
    僅各赴上開診所接受門診戒菸治療服務三次、附表一編號十
    四所示之壬○○，並未親赴上開診所，雖曾填寫簽署「紀錄
    表」委託友人轉交「梁診所」，並由該友人代為領取戒菸貼
    片接受戒菸治療服務五次，惟並未實際到梁診所就診，且另
    騰寫壬○○之資料，並指示不知情成年之診所人員偽造「姚
    勝文」之簽名於另份「紀錄表」上（如附表一編號十四），
    竟分別於丑○○職務上作成、如附表一編號一至十四所示子
    ○○等人之「紀錄表」（起訴書誤為病歷表，後半部分診斷
    紀錄表），對該紀錄表上之就診日期（日期、次數均如附表
    一所示）、體重、目前吸煙狀況，副作用或戒斷症狀、處方
    品名及總量、週數等紀錄欄位，為不實之登載，再依前開虛
    偽之就診時間、次數，以每次就診為單位，每月併該診所健
    保醫療請領費用，連續多次向中央健康保險局臺北縣分局申
    報（本試辦計畫由中央健康保險局各地分局代收代付），據
    以向國民健康局（起訴書誤為中央健保局）詐領戒菸治療費
    用給付（包括用藥金額以及診療費，其等依前開虛偽登載就
    診日期、次數並藉以詐領用藥金額、診療費情形，均如附表
    一所示，起訴書所載就診日期、次數之事實，經到庭實施公
    訴檢察官當庭縮減），使該局信以為真，因而陷於錯誤，依
    其等申報金額支給戒菸治療費用，嗣後再於附表一所示之行
    使時間，連續彙整上開「門診戒菸治療試辦計畫個案紀錄」
    ，寄達位於臺北市○○○路二十二號十樓之國民健康局門診
    戒菸治療管理中心，供國民健康局存查而行使（附表一編號
    一、二、三、八、十、十一、十四部分同時行使偽造私文書
    及業務上登載不實文書），藉此取信於國民健康局，均足以
    生損害於子○○等十四人、國民健康局對於醫療費用核給及
    戒菸治療人員管理（起訴書誤為中央健保局對於健保給付之
    管理）之正確性。
二、案經國民健康局函請臺灣板橋地方法院檢察署檢察官偵查起
    訴，臺灣板橋地方法院於準備程序進行中，被告丑○○、辛○○就被訴事實為有罪之陳述，經告知簡式審判程序之旨，
    並聽取各當事人之意見後，裁定進行簡式審判程序。
    理  由
壹、程序部分
一、被告丑○○於本院提出之九十四年十月十九日聲請調查證據
    (二)狀所附丙○○之「紀錄表」（見本院卷第九十二頁）其上
    戒菸者之基本資料及疾病、菸蘟調查欄內之記載方式，核與
    卷附行政院衛生署國民健康局留存之丙○○「紀錄表」（附
    於他字第三八二號卷第一一六頁）明顯不符，檢察官並質疑
    被告提出之上開文件應非真正，尚非無據，是上開文書，自
    不得作為證據。
二、另被告丑○○於本院提出之九十四年十月十九日聲請調查證
    據(二)狀所附寅○○之「紀錄表」（見本院卷第九十三頁）影
    本一紙，係被告丑○○自行提出之文書證據（書證），檢察
    官並未爭執上開文件之真正，依法並無不得作為證據之限制
    ，自得作為證據。
三、按：刑事訴訟法第一百五十九條第一項雖規定，被告以外之
    人於審判外之言詞或書面陳述，除法律有規定外，不得作為
    證據。惟同法第一百五十九條之五第二項已規定，當事人、
    代理人或辯護人於法院調查證據時，知有第一百五十九條第
    一項不得為證據之情形，而未於言詞辯論終結前聲明異議者
    ，視為有前項之同意（指同條第一項之同意作為證據）。經
    查本案被告丑○○、辛○○二人、選任辯護人及檢察官於本
    院準備程序期日、審判期日，對本案之其他文書證據（即：
    行政院衛生署國民健康局門診戒菸治療試辦計畫契約書、行
    政院衛生署國民健康局門診戒菸治療試辦計畫作業須知、附
    表三所示之證據資料、行政院衛生署國民健康局九十四年十
    一月二十九日國健教字第○九四○七○一○七三號函暨附件
    ），表示對證據能力不爭執，復於審判期日就本院一一提示
    之證據於言詞辯論終結前，均未就所調查之證據主張有刑事
    訴訟法第一百五十九條第一項不得為證據之情形，是參照上
    開說明要旨，該等等文書證據既經合法調查之證據，均有證
    據能力，合先敘明（最高法院九十三年度台上字第三五三三
    號、九十四年度台上字第二九七六號判決亦採同一見解）。
貳、實體部分
一、訊據被告丑○○、辛○○固於原審審理時對上揭犯罪事實坦
    承不諱，惟於本院審理中竟翻異前供，否認有何行使偽造私
    文書、詐欺取財及行使業務上登載不實文書等犯行，被告丑
    ○○改辯稱：卷內文件並非伊所記錄，就診日期是工作人員
    所填，證人基本資料亦非伊所填寫，伊並無偽造他們的簽名
    ，僅有行政上疏失，並無偽造私文書，在原審因為想將官司
    儘快結束經律師建議後，所以供承犯行，伊是被冤枉云云。
    被告辛○○改辯稱：體重、日期有些為伊所填寫，但伊沒有
    偽簽他們的名字，僅負責將資料輸入電腦，因為想要官司儘
    快結束，也會承認，伊並無偽造文書云云。選任辯護人則為
    被告丑○○辯以：被告確實未偽造客戶簽名及次數，是職員
    作業上之疏失，且是滿八次才有去申報，沒有持假資料向衛
    生署申報云云，惟查：
  (一)、被告丑○○開設並兼任醫師之梁診所承辦行政院衛生署國
      民健康局戒菸諮詢服務，並特約成為行政院衛生署國民健
      康局門診戒菸治療試辦計畫合約醫療院所，本應依據戒菸
      者之各項戒菸治療資訊詳實記錄國民健康局提供之「門診
      戒菸治療試辦計畫個案記錄」內容，以落實國民健康局為
      達菸害防制之目的，惟被告丑○○並未對附表一所示之子
      ○○、巳○○、李榮華、丁○○、乙○○、戊○○（更名
      林肇含）、庚○○（更名為己○○）、丙○○、午○○、
      寅○○、辰○○、甲○○、卯○○、壬○○等人「親自看
      診」，竟先由其所雇員工即被告辛○○填寫附表一各編號
      所示「紀錄表」之大部分之日期、體重、目前吸菸狀況等
      就診記錄後，再由被告丑○○在上開紀錄表內「副作用或
      戒斷症狀」及「處方品名、數量」等欄位內為不實之登載
      ，並將上開虛偽不實之「紀錄表」彙整後於次月份月底與
      一般門診給付項目，連續多次持向中央健保局申請用藥金
      額、診療費之給付，使健保局誤認上開診療行為確係屬實
      ，而就「梁診所」申請之戒菸治療費用代行政院國民健康
      局付款，同時被告二人並將前開「紀錄表」彙整連續多次
      郵寄至國民健康保險局門診戒菸治療管理中心行使之事實
      ，已據被告丑○○、辛○○於檢察事務官詢問及原審承供
      承在卷（見他字第三八二號卷第一三七至一三八頁、一四
      四至一四五頁、他字第一二一○號卷第九至十頁、原審卷
      第二十七頁、四十三頁至四十七頁）。
  (二)、子○○等七人未簽名於「紀錄表」部分，被告二人犯有偽
      造私文書罪
  １、上揭「紀錄表」之上半部分，是戒煙者之年籍資料及其所
      出具之同意書，填表人表示自己尼古丁成癮，同意接受梁
      診所提供之戒菸治療服務，並瞭解需部分負擔藥費及同意
      完成戒菸治療服務後，接受衛生署國民健康局戒菸成效調
      查用意，其為私文書至明。
  ２、證人子○○、巳○○、癸○○、丙○○等四人均未曾到梁
      診所接受任何門診戒煙治療，亦未曾填寫「紀錄表」或於
      其上簽名之事實，亦據證人子○○、巳○○、癸○○、丙○○於本院審理中證述明確（見本院卷第一六八至一七一
      頁、第一三八至一四○頁、第一九六至一九七頁、六十七
      至七十頁）。
  ３、證人寅○○、辰○○、姚勝文於本院結證稱：並未於「紀
      錄表」簽名等語 (本院卷第一四一頁、第一四三頁、第二
      二二頁）。
  ４、綜上子○○等七人之上開證言，證明子○○等人七確未簽
      名於「紀錄表」至明，被告二人指示不知情成年之診所人
      員偽造子○○等人七簽名以偽造上開私文書之犯行，應可
      認定。
  (三)、附表一之證人確未曾接受被告丑○○看診之戒煙門診治療
      ，被告二人犯業務上登載不實罪
      上揭「紀錄表」之下半部分，係被告丑○○從事醫療業務
      之人就接受門診之人之就診日期（日期、次數均如附表一
      所示）、體重、目前吸煙狀況，副作用或戒斷症狀、處方
      品名及總量、週數等項詳予紀錄登載，為從事業務之人，
      業務上登載之文書，被告二人共犯業務上登載不實文書罪
      。此部分，除證人子○○、巳○○、癸○○、丙○○等四
      人均未曾到梁診所接受任何門診戒煙治療，證人癸○○於
      本院結證稱：曾因感冒前往梁診所就醫，拿取二次戒煙貼
      片，但未曾接受被告丑○○看診之戒煙門診治療云云（本
      院卷第一九六至第一九七頁）外，尚且：
  １、證人乙○○於本院結證稱：於彰化監獄服刑時，監獄管理
      員告以是戒煙要用，而口頭詢問基本資料及「紀錄表」各
      項調查內容後，曾於空白之「紀錄表」簽名，並未拿取戒
      煙片，未曾接受被告丑○○看診之戒煙門診治療等語（本
      院卷第二二Ｏ頁反面至第二二一頁）。
  ２、證人丁○○於本院結證稱：曾因病前往梁診所就診，並受
      護士要求填寫「紀錄表」內容且親自簽名後，順便拿取戒
      煙貼片，但未曾接受被告丑○○看診之戒煙門診治療等語
      （本院卷第二四四至二四六頁）。
  ３、證人林肇含（原名戊○○）於本院結證稱：曾為做吸菸問
      卷調查而填寫「紀錄表」並簽名，但未曾接受被告丑○○
      看診之戒煙門診治療等語（本院卷第一九八至一九九頁）
      。
  ４、證人己○○（原名庚○○）於本院結證稱：曾由同事代為
      填寫戒煙之問卷調查並授權同事代為簽名，未曾拿取戒煙
      片，未曾接受被告丑○○看診之戒煙門診治療等語（本院
      卷第一三五至一三七頁）。
  ５、證人午○○於本院結證稱：於做吸菸調查問卷而填寫「紀
      錄表」並簽名後，有拿戒煙貼片，但未曾接受被告丑○○
      看診之戒煙門診治療（本院卷第二二二頁反面至第二二三
      頁）。
  ６、證人寅○○於本院結證稱：曾於路上接受問卷調查填寫「
      紀錄表」，惟並未於他字第三八二號卷第一二○頁之個案
      記錄表填寫並簽名，被告丑○○九十四年十月十九日所提
      之「紀錄表」（附本院卷第九十三頁）之資料始為伊所簽
      名，且填完後即受贈五至十片之戒煙片，但未曾接受被告
      丑○○看診之戒煙門診治療等語 (本院卷第一四Ｏ至一四
      二頁）。
  ７、證人辰○○於本院結證稱：曾為做問卷調查而填寫「紀錄
      表」，但並未於其上簽名，有請其做戒煙治療，其並未答
      應，亦未拿戒煙貼片，未曾接受被告丑○○看診之戒煙門
      診治療等語（本院卷第一四三至第一四六頁）。
  ８、證人卯○○於本院結證稱：僅有前往「梁診所」填寫簽署
      「紀錄表」，接受門診戒煙治療三次，且於每次門診後都
      領取一盒戒煙貼片，之後即未到「梁診所」接受相同戒煙
      治療，根本未有就診八次之情形（本院卷第一九三至一九
      五頁）。
  ９、證人甲○○於本院結證稱：有前往「梁診所」接受醫師看
      診之門診戒煙治療三次，使用貼片戒煙，並親自填寫簽署
      「紀錄表」，惟並無八次之多（本院卷第一九○至一九二
      頁）。
  10、證人壬○○於本院結證稱：曾透過朋友由「梁診所」接受
      門診戒煙治療五次，惟並未實際接受看診，曾填寫簽署一
      份「紀錄表」透過朋友轉交，並拿取戒煙片，卷附之「紀
      錄表」（即他字第三八二號卷第一○八頁反面）之簽名並
      非其所簽，其原先所簽與卷附資料是不同份，應係他人騰
      寫過等情，亦經證人卯○○、甲○○、壬○○於本院審理
      中證述在卷（本院卷第二二一頁反面至二二二頁）。
      此外，並有行政院衛生署國民健康局門診戒菸治療試辦計
      畫契約書、行政院衛生署國民健康局門診戒菸治療試辦計
      畫作業須知各乙份（見他字第三八二號卷第九至十三頁、
      六十五至八十九頁）及附表一所示各編號之「紀錄表」、
      被告丑○○九十四年十月十九日所提之寅○○真正填寫並
      簽名之「紀錄表」乙紙（附本院卷第九十三頁）在卷足憑
      。
  (四)、再者，「梁診所」申報門診戒菸醫療費用占中央健康保險
      局台北分局轄區門診戒煙醫療費用之百分之二十六．三，
      戒菸門診醫療費用合該院總申請金額幾達百分之三十，且
      該診所每月申報之新增戒菸個案數，經常列合約基層醫療
      院所之前三名，而依行政資料分析顯示，該所申報個案人
      數、平均就診次數、申報金額有異常偏高情形，經隨時抽
      樣治療個案實地訪查後，發現申報個案有未接受門診戒菸
      治療、治療次數以少報多、偽造簽名等諸多虛偽不實之情
      事，而終止與「梁診所」之特約合約關係，並核定追扣十
      倍費用等情，除據被告丑○○於原審中供稱：我們在整個
      就診期限結束，在初次就診之後紀錄的第六十天到九十天
      內，彙整個案記錄向國民健康局提出，不論當時個案就診
      幾次，但我們都會在個案記錄填載完，就是戒菸治療結束
      後才向國民健康局提出等語（見原審卷第四十七頁）屬實
      ，亦有附表三所示之證據資料在卷可稽，被告二人前揭自
      白，顯與事實相符，堪予採信。
  (五)、證人丁○○、林肇含、辰○○三人之證言，無從為有利被
      告二人之認定。
  １、證人丁○○雖證稱：「有至梁診所拿戒煙片治療約二次，
      九十三年七月二十日訪談記要說沒有去過梁診所戒煙，是
      因當時衛生署官員問話時，我正在忙，所以就說沒有去」
      云云，惟查：證人丁○○已自承上開訪談記要所載未曾接
      受門診戒菸治療服務，只有曾因感冒去該診所門診一次治
      療感冒，醫生勸其戒菸，但伊未接受，亦未取戒煙貼片等
      情屬實（見本院卷第二四四頁反面），復又證稱：「有去
      看病二次，我是去看病順便拿戒煙片，未經過診治，是護
      士直接拿給我」等語（見本院卷二四五頁反面至二四六頁
      ），非但前後供述不一，且證人丁○○既未接受被告丑○○為其做戒煙診治，則附表一編號四所示之「紀錄表」所
      載丁○○八次戒煙治療之診治內容，應屬虛偽。
  ２、另證人林肇含雖證稱：「我有拿過六次戒煙片」云云，惟
      證人林肇含既已證稱：「我於八十七年已靠意志力未靠藥
      物戒煙」等語（見本院卷第一九九頁），是證人林肇含所
      稱「有拿過六次戒煙片」云云，應屬誤記所致。
  ３、證人辰○○雖於曾證稱：「去過一次做戒煙治療」云云，
      惟其已於本院審理中證稱：「我從來沒有做戒煙治療，我
      說一次是去跟韓小姐碰面，但不是去做治療一次，因為韓
      小姐做過我的問卷調查，請我去診所，但我本身沒有意願
      ，就沒有做戒煙治療的程序，也沒有拿戒煙貼片，亦未見
      到醫生，個案紀錄表上八次戒煙治療紀錄均非實在」等語
      （見本院卷第一四四至一四六頁），是證人辰○○前開所
      稱「去過一次做戒煙治療」云云，並非指其「曾接受梁診
      所之戒煙治療」，應可認定。
  ４、綜上各節，足徵各該證人所述，顯難遽採為有利於被告二
      人之認定。是被告二人雖於本院審理中翻異前供並辯稱：
      僅有行政疏失，並無偽造私文書犯行云云，均不足採。
  (六)、至被告丑○○雖以偵查卷內所附之丙○○「紀錄表」模糊
      不清，並與被告庭呈之陳朝忠「紀錄表」記載不符，而聲
      請向行政院衛生署國民健康局調閱丙○○之「紀錄表」，
      比對二者差異，惟被告庭呈之上開丙○○之「紀錄表」，
      與行政院衛生署國民健康局存檔之丙○○「紀錄表」（見
      他字第三八二號卷第一一六頁反面）記載方式明顯不符，
      已難認屬真正，業如前述，且證人丙○○已明確否認曾填
      寫簽署上開個案記錄，亦未接受戒煙治療，是被告二人行
      使偽造私文書等犯行事證已明，被告前開之聲請核無調查
      之必要，附此敘明。
  (七)、末查，檢察官另於本院準備程序中陳明被告二人經營之「
      梁診所」受國民健康局之委託，是否屬於從事法令之公務
      員，而有公務人員圖利罪之適用乙節，經本院去函行政院
      衛生署國民健康局，經該局函覆稱：「二、有鑑於戒菸治
      療並未列入全民健保給付範圍，而本局基於防制菸害、維
      護國民健康之責，本於職權於九十一年七月開辦『門診戒
      菸治療試辦計畫』，以建立國內戒菸治療服務網，提昇治
      療服務之可行性、可利用性，並確保服務品質，以提高戒
      菸成功率。依據此計畫，凡符合條件之全民健康保險特約
      醫事服務機構皆得向本局申辦門診戒菸治療服務，並於簽
      約後，依合約內容提供民眾戒菸服務。故該試辦計畫之性
      質應屬給付行政之範圍。三、至與本院簽約辦理門診戒菸
      服務之醫事機構（以下簡稱合約醫療院所），是否為受託
      處理公務乙節，因依據計畫及合約內容以觀，合約醫療院
      所係以自己主體之地位提供戒菸治療服務，而非以本局之
      名義提供，其僅得依照合約，於提供服務之後，申報戒菸
      服務費及戒菸藥品費之相關補助，且因該等合約醫療院所
      並未因此合約之簽訂而享有公務上之職權及公權力主體之
      身分，依相關見解．似非屬『受公務機關委託承辦公務』
      。」，亦有該局九十四年十一月二十九日國健教字第○九
      四○七○一○七三號函及附件在卷足憑（見本院卷第一五
      一至一六○頁），可見本件被告二人經營之「梁診所」簽
      約成為行政院衛生署國民健康局之合約醫療院所，辦理「
      門診戒菸治療試辦計畫」，並非受公務機關委託承辦公務
      之性質，不具刑法第十條所稱之公務員之身分，自無公務
      人員圖利罪之適用。
  (八)、綜上，本件事證明確，被告二人犯行已堪認定，自應依法
      論科。
二、法律適用：
  (一)、核被告二人均係犯刑法第二百十六條、第二百十五條行使
      業務上登載不實文書罪、第二百十條行使偽造私文書罪、
      第三百三十九條第一項之詐欺取財罪。被告二人偽造附表
      一編號一、二、三、八、十、十一、十四所示「紀錄表」
      上子○○等七人之簽名，係屬偽造私文書行為之一部；偽
      造私文書及業務上登載不實文書之低度行為，為行使該等
      文書之高度行為所吸收，均不另論罪。被告二人指示不知
      情成年之診所人員於紀錄表上半部偽造子○○等七人之署
      押，均係間接正犯。
  (二)、被告二人就上開犯行間，有犯意聯絡及行為分擔，被告辛○○雖非與國民健康局簽約從事戒菸門診及登載「門診戒
      菸治療試辦計畫個案紀錄」業務之人，然與有從事該特定
      身分之被告丑○○有犯意聯絡及行為分擔，就共同實施行
      使業務上登載不實文書犯行部分，依刑法第三十一條第一
      項之規定，仍為共同正犯。
  (三)、被告二人先後多次行使業務上登載不實文書、行使偽造私
      文書、詐欺取財等犯行，均時間緊接，手段相同，犯罪構
      成要件相同，顯係基於概括犯意反覆為之，均應依連續犯
      之規定論以一罪，並加重其刑。
  (四)、被告二人一行為同時行使附表一編號一、二、三、八、十
      、十一、十四所示「紀錄表」業務登載不實文書及行使偽
      造私文書，係一行為觸犯二罪名之想像競合犯；又被告二
      人向國民健康局同時行使附表一編號一、十一、十三；編
      號二、九；編號三、八；編號五、十四部分所示「紀錄表
      」業務登載不實文書罪部分，均係同時行使之同種想像競
      合犯。
  (五)、被告二人所犯上開三罪間，互有方法目的之牽連關係，應
      從一重之行使偽造私文書罪處斷。
  (六)、起訴書雖未論列被告二人所犯刑法第二百十六條、二百十
      條之行使偽造私文書罪部分，及附表一編號三所示癸○○
      部分之犯罪事實，惟被告二人行使偽造私文書部分犯罪事
      實，業經原審到庭執行職務之檢察官當庭補充（見原審卷
      第二十六至二十七頁），且附表一編號三所示癸○○部分
      之犯罪，與前開業經起訴並論罪科刑部分有牽連犯、連續
      犯之裁判上一罪關係，為起訴效力所及，已如前述，本院
      自得合一審理，附此敘明。
三、原判決以被告丑○○、辛○○二人事證明確，予以論科，固
    非無見。惟查：
  (一)、附表一編號七所示己○○（原名庚○○）部分，其卷附之
      「門診戒菸治療試辦計畫個案紀錄」為其友人代填，且經
      其授權友人代簽於簽名欄處（詳見本院卷第一三六頁），
      業如前述，此部分犯罪事實，當與偽造私文書之犯行無涉
      ，原審未察，遽認被告二人此部分亦有偽造私文書之犯行
      云云，尚有未洽。
  (二)、再者，附表一編號十四所示壬○○部分，證人壬○○雖證
      陳曾填寫簽署「紀錄表」交予「梁診所」，惟卷附之壬○○「紀錄表」內簽名非其所親簽，亦如前述，則被告二人
      就此部分，自應亦犯有偽造私文書之犯行，原審誤認此部
      分，並無偽造私文書之情形，亦有未合。
  (三)、另被告二人就附表一編號三所示癸○○部分之犯罪事實，
      原審漏未審酌，仍有未洽。
  (四)、遍閱全卷並無積極證據足以證明被告二人就附表二所示李
      榮華部分之犯行，原審就此部分為被告二人有罪之認定，
      亦有不當。
四、被告二人上訴意旨，否認犯行，仍執陳詞，指摘原判決不當
    ，雖均無理由，惟原判決既有前揭瑕疵而無可維持，自應由
    本院將原判決撤銷改判，爰分別審酌被告二人利用國民健康
    局為促進國民健康，特於全民健康保險未列入給付範圍之戒
    菸治療，給予特約診所補助之機會，竟從中牟取不當利益，
    侵蝕國家福利制度，並危害遭冒名之被害人，應予非難，而
    被告丑○○前曾因違反貪污治罪條例案件，經臺灣臺北地方
    法院判處有期徒刑一年六月，緩刑五年，嗣經上訴本院撤銷
    原判決，改判有期徒刑一年二月，緩刑四年，於九十二年二
    月二十日判決確定，有本院被告前案紀錄表在卷可稽，其身
    為醫師，實為社會中堅之高級知識份子，本可期待其知過能
    改，持續濟世救人，竟反於前案訴訟進行中再次犯罪，於緩
    刑期間仍連續為犯罪之行為，顯示前次刑事追訴、審判程序
    、徒刑之宣告及緩刑之寬典，均未獲警惕、遏止及導正自新
    之效，自不容輕縱，兼衡被告二人犯後雖於原審審理時認罪
    ，惟於原判決後上訴本院審理時，翻異前供，否認犯行，犯
    後態度難謂良好，另就經查獲詐領部分，業已償付國民健康
    局，而被告辛○○並無前科等一切情狀，並參酌檢察官之求
    刑，各量處如主文所示之刑，並就被告辛○○部分諭知易科
    罰金之折算標準，以示警懲。至被告丑○○雖以確有交給部
    分求診者戒菸貼片，因未依規定收費，欲藉多填載就診次數
    之方式補貼自己虧損，且親人、自己均有罹病等節，請求減
    輕刑度或從輕量刑云云。惟姑不論被告丑○○自己未依規定
    收取戒菸貼片費用乙節，明顯無從為本件犯行之藉口，且本
    件查獲多位申報對象確實從未就診，復已認定如前，被告自
    不容以此卸責，而被告丑○○於緩刑期間再度犯罪，本應施
    以一定刑罰，以教化其偏差行為，亦無從認為其自身於八十
    八年間經診斷患有憂鬱症、Ｂ型肝炎等疾病或親人罹病等節
    ，於本件有何可堪憫恕或從輕量刑之情由，附此指明。
五、另如附表一各編號所示之「紀錄表」業經行使而為國民健康
    局所有，惟附表一、二、三、八、十、十一、十四所示子○○、巳○○、癸○○、丙○○、寅○○、辰○○、壬○○等
    七人之「紀錄表」上偽造之署押，應依刑法第二百十九條之
    規定，不問屬於犯人與否，沒收之。
六、不另為無罪之諭知
  (一)、公訴意旨另以：被告丑○○係址設臺北縣土城市○○里○○路○段七十五號「梁診所」之負責人兼醫師，係從事醫
      療業務之人，並為全民健康保險特約之診所，其於民國九
      十一年十二月間與行政院衛生署國民健康局簽訂「行政院
      衛生署國民健康局門診戒煙治療試辦計畫契約書」，受託
      辦理門診戒菸治療服務業務。丑○○明知於執行前揭試辦
      計畫業務時，應據實填載「紀錄表」，不得以虛偽之證明
      、報告或陳述，申報醫療費用，竟與梁診所僱用之員工辛○○共同基於意圖為自己不法所有及偽造文書之犯意聯絡
      ，並基於概括犯意，自九十一年十二月起至九十三年四月
      間止（實應至五月止），明知附表二編號一所示之陳榮華
      ，未曾赴該診所接受門診戒菸治療服務，竟先由辛○○在
      李榮華病歷表上（即「紀錄表」），虛偽填寫陳榮華之就
      診日期、體重及目前吸煙狀況等紀錄，隨後再由丑○○虛
      偽填寫副作用或戒斷症狀、處方及數量等紀錄，而以此方
      式將不實之事項，虛偽登載於作成之病歷表上，再據以向
      中央健保局詐領如附表二所示之戒菸治療費用給付，使該
      局因而陷於錯誤而如其申報額支給醫療費用，足以生損害
      於李榮華及中央健保局對於健保給付之管理。因認被告二
      人此部分亦涉有刑法第刑法第二百十六條、第二百十五條
      行使業務上登載不實文書罪、第二百十六條、第二百十條
      行使偽造私文書罪、第三百三十九條第一項之詐欺取財罪
      嫌。
  (二)、訊據被告二人，堅決否認有此部分之犯行，辯稱：伊等僅
      係行政疏失。
  (三)、公訴人認被告二人就附表二所示李榮華部分，亦涉有上開
      罪嫌，無非係以李榮華之「紀錄表」及衛生署國民健康局
      執行門診戒菸治療服務計畫訪談紀要等情為其主要論據。
  (四)、按犯罪事實應依證據認定之，無證據不得認定犯罪事實，
      不能證明被告犯罪者，應諭知無罪之判決，刑事訴訟法第
      一百五十四條第二項、第三百零一條第一項分別定有明文
      。經查：
  １、上開「紀錄表」及衛生署國民健康局執行門診戒菸治療服
      務計畫訪談紀要（見他字第三八二號卷第一○一頁至一○
      二頁反面），為被告以外之人於審判外之陳述，而證人李
      榮華嗣經傳訊，亦從未到庭就前開審判外之陳述再於法院
      審理中具結證述，並接受被告之詰問以資核實，是前開審
      判外之陳述，依刑事訴訟法第一百五十九條第一項之規定
      ，自不得作為認定被告犯罪之證據。
  ２、此外，亦查無其他積極證據足以證明被告二人亦涉有前開
      犯行，惟檢察官認被告二人此部分之行為與前揭起訴論罪
      科刑部分有連續犯、牽連犯之裁判上一罪關係，爰不另為
      無罪之諭知。
據上論斷，應依刑事訴訟法第三百六十九條第一項、第三百六十
四條、第二百九十九條第一項前段，刑法第二十八條、第三十一
條第一項、第五十六條、第二百十六條、第二百十條、第二百十
五條、第三百三十九條第一項、第五十五條、第二百十九條、第
四十一條第一項前段，罰金罰鍰提高標準條例第一條前段、第二
條，判決如主文。
本案經檢察官黃東焄到庭執行職務。
中    華    民    國    95    年    6    月    30     日
                  刑事第一庭審判長  法  官  蔡  長  溪
                                    法  官  陳  祐  治
                                    法  官  林  俊  益
以上正本證明與原本無異。
如不服本判決，應於收受送達後十日內向本院提出上訴書狀，其
未敘述上訴之理由者並得於提起上訴後十日內向本院補提理由書
。
                                    書記官  廖  月  女
中    華    民    國    95    年    7     月    5     日
附錄：本案論罪科刑法條全文
中華民國刑法第216條
（行使偽造變造或登載不實之文書罪）
行使第 210 條至第 215 條之文書者，依偽造、變造文書或登載
不實事項或使登載不實事項之規定處斷。
中華民國刑法第215條
（業務上文書登載不實罪）
從事業務之人，明知為不實之事項，而登載於其業務上作成之文
書，足以生損害於公眾或他人者，處3年以下有期徒刑、拘役或5
百元以下罰金。
中華民國刑法第211條
（偽造變造公文書罪）
偽造、變造公文書，足以生損害於公眾或他人者，處 1 年以上 7
年以下有期徒刑。
中華民國刑法第339條
（普通詐欺罪）
意圖為自己或第三人不法之所有，以詐術使人將本人或第三人之
物交付者，處5年以下有期徒刑、拘役或科或併科1千元以下罰金
。
以前項方法得財產上不法之利益或使第三人得之者，亦同。
前二項之未遂犯罰之。
附表一：
┌──┬─────┬────┬────┬───┬─────────┐
│編號│姓名      │就診日期│用藥金額│診療費│行使日期          │
│    │          │年月日  │        │      │                  │
├──┼─────┼────┼────┼───┼─────────┤
│一  │子○○    │911206  │250元   │250元 │彙整後於92年2月28 │
│    │          ├────┼────┼───┤日向國民健康衛生署│
│    │          │911213  │250元   │250元 │民健康局提出門診戒│
│    │          ├────┼────┼───┤菸治療試辦計畫個案│
│    │          │911220  │250元   │250元 │記錄乙份（見他字第│
│    │          ├────┼────┼───┤三八二號卷第九十一│
│    │          │911227  │250元   │250元 │頁反面）          │
│    │          ├────┼────┼───┤                  │
│    │          │920103  │250元   │250元 │                  │
│    │          ├────┼────┼───┤                  │
│    │          │920110  │250元   │250元 │                  │
│    │          ├────┼────┼───┤                  │
│    │          │920117  │250元   │250元 │                  │
│    │          ├────┼────┼───┤                  │
│    │          │920124  │250元   │250元 │                  │
├──┼─────┼────┼────┼───┼─────────┤
│二  │巳○○    │930108  │250元   │250元 │彙整後於93年4 月30│
│    │（起訴書誤├────┼────┼───┤日向國民健康局提出│
│    │載為曾佩真│930115  │250元   │250元 │門診戒菸治療試辦計│
│    │）        ├────┼────┼───┤畫個案記錄乙份（見│
│    │          │930126  │250元   │250元 │他字第三八二號卷第│
│    │          ├────┼────┼───┤九十七頁反面）    │
│    │          │930202  │250元   │250元 │                  │
│    │          ├────┼────┼───┤                  │
│    │          │930209  │250元   │250元 │                  │
│    │          ├────┼────┼───┤                  │
│    │          │930216  │250元   │250元 │                  │
│    │          ├────┼────┼───┤                  │
│    │          │930223  │250元   │250元 │                  │
│    │          ├────┼────┼───┤                  │
│    │          │930301  │250元   │250元 │                  │
├──┼─────┼────┼────┼───┼─────────┤
│三  │癸○○    │920410  │250元   │250元 │彙整後於92年6 月30│
│    │          ├────┼────┼───┤日向國民健康局提出│
│    │          │920417  │250元   │250元 │門診戒菸治療試辦計│
│    │          ├────┼────┼───┤畫個案記錄乙份（見│
│    │          │920424  │250元   │250元 │他字第三八二號卷第│
│    │          ├────┼────┼───┤一二三頁反面）    │
│    │          │920501  │250元   │250元 │                  │
│    │          ├────┼────┼───┤                  │
│    │          │920508  │250元   │250元 │                  │
│    │          ├────┼────┼───┤                  │
│    │          │920515  │250元   │250元 │                  │
│    │          ├────┼────┼───┤                  │
│    │          │920522  │250元   │250元 │                  │
│    │          ├────┼────┼───┤                  │
│    │          │920530  │250元   │250元 │                  │
├──┼─────┼────┼────┼───┼─────────┤
│四  │丁○○    │920509  │250元   │250元 │彙整後於92年7 月31│
│    │          ├────┼────┼───┤日向國民健康局提出│
│    │          │920516  │250元   │250元 │門診戒菸治療試辦計│
│    │          ├────┼────┼───┤畫個案記錄乙份（見│
│    │          │920523  │250元   │250元 │他字第三八二號卷第│
│    │          ├────┼────┼───┤一○四頁反面）    │
│    │          │920530  │250元   │250元 │                  │
│    │          ├────┼────┼───┤                  │
│    │          │920606  │250元   │250元 │                  │
│    │          ├────┼────┼───┤                  │
│    │          │920613  │250元   │250元 │                  │
│    │          ├────┼────┼───┤                  │
│    │          │920620  │250元   │250元 │                  │
│    │          ├────┼────┼───┤                  │
│    │          │920627  │250元   │250元 │                  │
├──┼─────┼────┼────┼───┼─────────┤
│五  │乙○○    │920715  │250元   │250元 │彙整後於92年10月31│
│    │          ├────┼────┼───┤日向國民健康局提出│
│    │          │920722  │250元   │250元 │門診戒菸治療試辦計│
│    │          ├────┼────┼───┤畫個案記錄乙份（見│
│    │          │920805  │250元   │250元 │他字第三八二號卷第│
│    │          ├────┼────┼───┤一○六頁反面）    │
│    │          │920819  │250元   │250元 │                  │
│    │          ├────┼────┼───┤                  │
│    │          │920902  │250元   │250元 │                  │
├──┼─────┼────┼────┼───┼─────────┤
│六  │戊○○    │920704  │250元   │250元 │彙整後於92年9 月30│
│    │（更名為林├────┼────┼───┤日向國民健康局提出│
│    │肇含）    │920711  │250元   │250元 │門診戒菸治療試辦計│
│    │          ├────┼────┼───┤畫個案記錄乙份（見│
│    │          │920718  │250元   │250元 │他字第三八二號卷第│
│    │          ├────┼────┼───┤一一○頁反面）    │
│    │          │920725  │250元   │250元 │                  │
│    │          ├────┼────┼───┤                  │
│    │          │920801  │250元   │250元 │                  │
│    │          ├────┼────┼───┤                  │
│    │          │920815  │250元   │250元 │                  │
├──┼─────┼────┼────┼───┼─────────┤
│七  │庚○○    │920604  │250元   │250元 │彙整後於92年8 月31│
│    │（更名為林├────┼────┼───┤日向國民健康局提出│
│    │昱萱）    │920611  │250元   │250元 │門診戒菸治療試辦計│
│    │          ├────┼────┼───┤畫個案記錄乙份（見│
│    │          │920618  │250元   │250元 │他字第三八二號卷第│
│    │          ├────┼────┼───┤一一二頁反面）    │
│    │          │920625  │250元   │250元 │                  │
│    │          ├────┼────┼───┤                  │
│    │          │920702  │250元   │250元 │                  │
│    │          ├────┼────┼───┤                  │
│    │          │920709  │250元   │250元 │                  │
│    │          ├────┼────┼───┤                  │
│    │          │920716  │250元   │250元 │                  │
│    │          ├────┼────┼───┤                  │
│    │          │920723  │250元   │250元 │                  │
├──┼─────┼────┼────┼───┼─────────┤
│八  │丙○○    │920403  │250元   │250元 │彙整後於92年6 月30│
│    │          ├────┼────┼───┤日向國民健康局提出│
│    │          │920410  │250元   │250元 │門診戒菸治療試辦計│
│    │          ├────┼────┼───┤畫個案記錄乙份（見│
│    │          │920418  │250元   │250元 │他字第三八二號卷第│
│    │          ├────┼────┼───┤一一六頁反面、本院│
│    │          │920425  │250元   │250元 │卷第七十五頁）    │
│    │          ├────┼────┼───┤                  │
│    │          │920502  │250元   │250元 │                  │
│    │          ├────┼────┼───┤                  │
│    │          │920509  │250元   │250元 │                  │
│    │          ├────┼────┼───┤                  │
│    │          │920517  │250元   │250元 │                  │
│    │          ├────┼────┼───┤                  │
│    │          │920524  │250元   │250元 │                  │
├──┼─────┼────┼────┼───┼─────────┤
│九  │午○○    │920111  │250元   │250元 │彙整後於92年4 月30│
│    │          ├────┼────┼───┤日向國民健康局提出│
│    │          │920209  │250元   │250元 │門診戒菸治療試辦計│
│    │          ├────┼────┼───┤畫個案記錄乙份（見│
│    │          │920223  │250元   │250元 │他字第三八二號卷第│
│    │          ├────┼────┼───┤一一八頁反面）    │
│    │          │920302  │250元   │250元 │                  │
│    │          ├────┼────┼───┤                  │
│    │          │920309  │250元   │250元 │                  │
│    │          ├────┼────┼───┤                  │
│    │          │920316  │250元   │250元 │                  │
├──┼─────┼────┼────┼───┼─────────┤
│十  │寅○○    │920817  │250元   │250元 │彙整後於92年11月30│
│    │          ├────┼────┼───┤日向國民健康局提出│
│    │          │920826  │250元   │250元 │門診戒菸治療試辦計│
│    │          ├────┼────┼───┤畫個案記錄乙份（見│
│    │          │920902  │250元   │250元 │他字第三八二號卷第│
│    │          ├────┼────┼───┤一二○頁反面）    │
│    │          │920909  │250元   │250元 │                  │
│    │          ├────┼────┼───┤                  │
│    │          │920916  │250元   │250元 │                  │
│    │          ├────┼────┼───┤                  │
│    │          │920923  │250元   │250元 │                  │
│    │          ├────┼────┼───┤                  │
│    │          │920930  │250元   │250元 │                  │
│    │          ├────┼────┼───┤                  │
│    │          │921007  │250元   │250元 │                  │
├──┼─────┼────┼────┼───┼─────────┤
│十一│辰○○    │911209  │250元   │250元 │彙整後於92年2 月28│
│    │          ├────┼────┼───┤日向國民健康局提出│
│    │          │911216  │250元   │250元 │門診戒菸治療試辦計│
│    │          ├────┼────┼───┤畫個案記錄乙份（見│
│    │          │911223  │250元   │250元 │他字第三八二號卷第│
│    │          ├────┼────┼───┤九十九頁反面）    │
│    │          │911230  │250元   │250元 │                  │
│    │          ├────┼────┼───┤                  │
│    │          │920107  │250元   │250元 │                  │
│    │          ├────┼────┼───┤                  │
│    │          │920114  │250元   │250元 │                  │
│    │          ├────┼────┼───┤                  │
│    │          │920121  │250元   │250元 │                  │
│    │          ├────┼────┼───┤                  │
│    │          │920128  │250元   │250元 │                  │
├──┼─────┼────┼────┼───┼─────────┤
│十二│卯○○    │930311  │250元   │250元 │彙整後於93年5 月31│
│    │          ├────┼────┼───┤日向國民健康局提出│
│    │          │930318  │250元   │250元 │門診戒菸治療試辦計│
│    │          ├────┼────┼───┤畫個案記錄乙份（見│
│    │          │930325  │250元   │250元 │他字第三八二號卷第│
│    │          ├────┼────┼───┤九十三頁反面）    │
│    │          │930401  │250元   │250元 │                  │
│    │          ├────┼────┼───┤                  │
│    │          │930408  │250元   │250元 │                  │
├──┼─────┼────┼────┼───┼─────────┤
│十三│甲○○    │911222  │250元   │250元 │彙整後於92年2 月28│
│    │          ├────┼────┼───┤日向國民健康局提出│
│    │          │911229  │250元   │250元 │門診戒菸治療試辦計│
│    │          ├────┼────┼───┤畫個案記錄乙份（見│
│    │          │920106  │250元   │250元 │他字第三八二號卷第│
│    │          ├────┼────┼───┤九十五頁反面）    │
│    │          │920114  │250元   │250元 │                  │
│    │          ├────┼────┼───┤                  │
│    │          │920121  │250元   │250元 │                  │
├──┼─────┼────┼────┼───┼─────────┤
│十四│壬○○    │920901  │250元   │250元 │彙整後於92年10月31│
│    │          ├────┼────┼───┤日向國民健康局提出│
│    │          │920908  │250元   │250元 │門診戒菸治療試辦計│
│    │          ├────┼────┼───┤畫個案記錄乙份（見│
│    │          │920915  │250元   │250元 │他字第三八二號卷第│
│    │          │        │        │      │一○八頁反面）    │
├──┼─────┴────┴────┴───┴─────────┤
│總計│詐領費用新台幣四萬七千元整。                              │
└──┴─────────────────────────────┘
附表二：
┌──┬─────┬────┬────┬───┬─────────┐
│編號│姓名      │就診日期│用藥金額│診療費│  備           註 │
│    │          │年月日  │        │      │                  │
├──┼─────┼────┼────┼───┼─────────┤
│一  │李榮華    │920318  │250元   │250元 │未曾接受門診戒煙治│
│    │          ├────┼────┼───┤療服務            │
│    │          │920324  │250元   │250元 │                  │
│    │          ├────┼────┼───┤                  │
│    │          │920331  │250元   │250元 │                  │
│    │          ├────┼────┼───┤                  │
│    │          │920407  │250元   │250元 │                  │
│    │          ├────┼────┼───┤                  │
│    │          │920414  │250元   │250元 │                  │
│    │          ├────┼────┼───┤                  │
│    │          │920421  │250元   │250元 │                  │
│    │          ├────┼────┼───┤                  │
│    │          │920428  │250元   │250元 │                  │
│    │          ├────┼────┼───┤                  │
│    │          │920505  │250元   │250元 │                  │
└──┴─────┴────┴────┴───┴─────────┘
附表三：
┌──┬───────────────────┬─────────┐
│項目│       證    據    清     單          │  備          註  │
├──┼───────────────────┼─────────┤
│    │中央健康保險局台北分局九十二年九月二十│（見他字第三八二號│
│一  │六日健保北門字第○九二三○○四七四號函│卷第四十八頁至五十│
│    │暨附件梁診所九一一二—九二○七戒菸門診│頁）              │
│    │申報狀況表影本                        │                  │            │
├──┼───────────────────┼─────────┤
│    │國民健康局門診戒菸治療管理中心九十三年│（見他字第三八二號│
│二  │三月三十一日國健菸管字第九三○三○一一│卷第五十五頁至六十│
│    │號函暨附件高申報量醫療機構之監測—以梁│三頁）            │
│    │診所為例影本、                        │                  │
├──┼───────────────────┼─────────┤
│    │行政院衛生署國民健康局九十三年八月二日│（見他字第三八二號│
│三  │國健教字第0000000五八四號函暨附│卷第六十四頁）    │
│    │件                                    │                  │
├──┼───────────────────┼─────────┤
│    │行政院衛生署國民健康局九十三年八月三十│（見偵字第五九四七│
│四  │一日國健教字第0000000六六七號  │號卷第七頁至十頁）│
├──┼───────────────────┼─────────┤
│五  │行政院衛生署國民健康局第0000000│（見偵字第五九四七│
│    │六六八號函暨附件影本                  │號卷第一頁至六頁）│
├──┼───────────────────┼─────────┤
│六  │行政院衛生署國民健康局國健教字第○九三│（見偵字第五九四七│
│    │○七○○八三八號函暨對象門診戒菸治療服│號卷第十一頁至十六│
│    │務就醫記錄明細表附件影本              │頁）              │
├──┼───────────────────┼─────────┤
│七  │附表一各編號所示子○○等十四人之衛生署│（見他字第三八二號│
│    │國民健康局執行門診戒菸治療服務計畫訪談│卷第九十頁、九十二│
│    │紀要共十四份                          │頁、九十四頁、九十│
│    │                                      │六頁、九十八頁、一│
│    │                                      │○三頁、一○五頁、│
│    │                                      │一○七頁、一○九頁│
│    │                                      │、一一一頁、一一五│
│    │                                      │頁、一一七頁、一一│
│    │                                      │九頁、一二二頁）  │
└──┴───────────────────┴─────────┘


司法院資訊處製作；財團法人民間司法改革基金會備份。
